最高法院刑事判決　　　　　　九十四年度台上字第七二０九號
　　上　訴　人　甲○○
上列上訴人因偽造文書案件，不服台灣高等法院高雄分院中華民
國九十一年六月五日第二審判決（九十年度上訴字第一七一六號
，起訴案號：台灣屏東地方法院檢察署八十七年度偵字第一三九
二號），提起上訴，本院判決如下：
    主  文
上訴駁回。
    理  由
按刑事訴訟法第三百七十七條規定，上訴於第三審法院，非以判
決違背法令為理由，不得為之。是提起第三審上訴，應以原判決
違背法令為理由，係屬法定要件。如果上訴理由狀並未依據卷內
訴訟資料，具體指摘原判決不適用何種法則或如何適用不當，或
所指摘原判決違法情事，顯與法律規定得為第三審上訴理由之違
法情形，不相適合時，均應認其上訴為違背法律上之程式，予以
駁回。本件上訴人甲○○上訴意旨略稱：(一)證人林俊榮與上訴人
係立於對立之地位，林俊榮為推卸其被訴偽造文書責任，自會為
對自己有利之陳述，其陳述自有偏頗之情形。又證人蔡榮芳亦有
投資納骨塔，且其與林俊榮、邱振明本為本件貸款案所涉偽造文
書之共犯，其為推卸責任予上訴人，所為證詞亦不可採信。又原
判決認上訴人以李政值等人所有土地向孔建豐等人貸得款項，係
為投資正德開泰股份有限公司（下稱正德公司）之納骨塔，則上
訴人應持有該公司股份，並應取得相當數量之塔位，原審未調查
上訴人是否確有該項投資納骨塔生意之證據，遽憑林俊榮、蔡榮
芳之陳述，認定上訴人貸款之目的是為投資納骨塔生意。原判決
有應於審判期日調查之證據未予調查之違法。(二)上訴人於民國九
十一年一月七日所提出之錄音譯文，係本案發生後，林俊榮、邱
振明等人應告訴人李政值等人，於八十三年間在上訴人住處協商
之錄音譯文，雖因錄音過程有瑕疵，致未錄到林俊榮自承犯案之
談話，然從譯文中林俊榮有向李青崙答稱：「是我不對，我錯了
，是甲○○拿給我辦理分割及變更地目，我也不知道事情會變成
這樣」、「因當時興建納骨塔土地急需用錢，所以會去借錢用來
興建納骨塔」等語，亦已足證上訴人於取得上揭辦理分割及變更
地目之文件後，係交付林俊榮，是林俊榮、邱振明為興建納骨塔
需用錢款，始以該文件向代書辦理抵押借款，上訴人實不知本件
偽造文書之事實。且從李政值先對邱振明、林俊榮等人提出告訴
，俟法院判決渠等無罪後，再轉向對上訴人提出偽造文書告訴等
情，亦知上訴人無偽造文書犯行，原審竟未依上訴人聲請，傳喚
上揭錄音當時在場之李青崙、李政春、郭文治、李政義、郭香等
人訊問當時李俊榮是否有自承本件犯行，憑以證明上訴人之清白
。本件偽造文書之犯行並非上訴人所為，原判決所提及之借用憑
證，上訴人亦未曾於該憑證上簽名，該借用憑證應係林俊榮所為
，原審未鑑定該借用憑證上之筆錄是否為上訴人之筆跡，率認上
訴人有於該憑證上簽名，凡此，原判決亦均有查證未盡之違誤等
語。
惟查原判決認定上訴人有原判決事實欄所載之犯行，因而撤銷第
一審判決，改判依牽連犯規定，從一重論處上訴人連續行使偽造
私文書，足以生損害於公眾及他人罪刑，關於行使偽造私文書部
分，係依憑被害人李政值、李豐盛、李政義、郭香（上揭四人，
下稱李政值等四人）於檢察官偵查中或於第一審法院之陳述，證
人林俊榮、蔡榮芳、邱慶豐等三人在第一審法院或原審法院之證
述；上訴人供認有受被害人李政值等四人委託辦理土地分割登記
事宜，而取得其四人之國民身分證、印鑑章及如原判決附表一所
示之土地所有權狀之陳述，佐以第一審法院八十四年度重訴字第
二一號確認抵押權不存在民事卷內所附如原判決附表一所示之土
地抵押權設定申請書、設定契約書，及偽造李政義、郭香、李政
值名義之借用憑證六紙等證據，為其論罪之基礎。並明：依上
揭證據，再參酌李俊榮於第一審法院以及原審法院審理李俊榮偽
造文書案（九十年上更(一)字第三０二號）時，所為上訴人如何為
籌錢投資經營納骨塔之生意，如何以其父親與他人共有或其父母
親所獨有如原判決附表一所示土地之所有權狀等證件交給伊，再
由伊轉交代書蔡榮芳辦理抵押借款，因證件齊全，所以伊認為甲
○○辦理抵押借款是經過土地所有權人即上訴人之父母親等人授
權同意之供述，以及代書蔡榮芳於檢察官偵查中及於第一審法院
審理中，所為上訴人如何與林俊榮至伊之代書事務所，如何交付
李豐盛、李政義、李政值等人之土地所有權狀、印鑑、印鑑證明
、身分證、戶籍謄本等證件，說為共同經營納骨塔生意，要借款
周轉，而委託伊辦理抵押權設定登記手續，以向他人借款，因上
訴人有告訴伊土地是其親戚的，且權狀資料齊全，所以伊始受託
辦理等語之證述，足認上訴人係將自其叔叔李政值、李豐盛，其
父母李政義、郭香等四人之處取得，原係李政值等四人欲委託上
訴人辦理土地分割事宜之土地所有權狀、印鑑章、身分證等證件
，私自交由林俊榮，再與林俊榮相偕至不知情之蔡榮芳代書處，
委託蔡榮芳代書辦理抵押權設定登記，憑以向孔建豐等人借款，
上訴人係利用不知情之林俊榮、蔡榮芳，冒以李政值等四人名義
偽造如原判決事實欄所載之土地登記申請書、抵押權設定契約書
及借用憑證私文書，憑以向屏東地政事務所辦理抵押權設定登記
，以向孔建豐等人借款，其行使偽造私文書犯行，事證明確，其
於法院審理中所辯：伊將上述證件交給林俊榮，係林俊榮擅自拿
去辦理抵押借款云云，與事實不符，係企圖推卸刑責之詞，委無
足採等理由綦詳。從形式上觀察，原判決尚無違背法令之情形。
又按(一)上訴人事後於原審提出之錄音帶，縱認其中有上訴意旨提
及之錄音譯文，觀其譯文內容，林俊榮並未供認本件偽造文書犯
行係其個人所為，自難執為有利於上訴人之證據。又原審認定上
訴人犯罪行為時是為籌錢投資靈骨塔生意而為本件犯行，已詳予
明依憑認定之證據及理由，縱認事後上訴人並未在正德公司取
得股份或靈骨塔位，亦屬犯罪行為後發生改變投資方法或改易錢
款使用之問題，亦難執以作為有利於上訴人之認定，因此，原審
未傳喚上揭錄音當時在場之李青崙等人到庭調查事實，以及未調
查上訴人是否確有向正德公司為靈骨塔生意之投資，均難認有查
證未盡之違誤。(二)原判決事實已認定上訴人係利用不知情之林俊
榮，偽造李政義、李政值、郭香之簽名署押，並盜用李政義、李
政值、郭香之印章蓋在如原判決附表二所示之借用憑證上，以偽
造該借用憑證私文書等事實，是縱認該借用憑證上李政義等人之
簽名筆跡，係屬於林俊榮而非上訴人之簽名筆跡，亦難執為上訴
人有利之證據；原審未送請鑑定機關鑑定上揭借用憑證上之筆跡
是否為上訴人之筆跡，自亦難遽指有查證未盡之違誤。上訴人就
行使偽造私文書部分之其餘上訴意旨，徒憑己見，就原審採證認
事職權之適法行使，以及原判決已論斷說明之事項，重複為事實
之爭辯，任指原判決有上訴意旨指摘之違誤，均非合法之第三審
上訴理由，該部分上訴違背法律上之程式，應予駁回。
又查刑法第二百十四條之明知為不實之事項，而使公務員登載於
職務上所掌之公文書罪，依刑事訴訟法第三百七十六條第一款規
定，乃屬於不得上訴於第三審之案件，上訴人就行使偽造私文書
部分之上訴，既經認為不合法，應從程序上予以駁回，則經原判
決認與行使偽造私文書部分有牽連犯關係之上揭刑法第二百十四
條之罪，亦無從併為實體上之審理，上訴人就該部分之上訴，亦
應併認為不合法予以駁回。
據上論結，應依刑事訴訟法第三百九十五條前段，判決如主文。
中　　華　　民　　國　九十四　年　 十二　 月　二十二　日
                      最高法院刑事第九庭
                          審判長法官  陳　正　庸
                                法官  賴　忠　星
                                法官  王　居　財
                                法官  林　開　任
                                法官  林　立　華
      本件正本證明與原本無異
                                      書  記  官
中　　華　　民　　國　九十四　年　 十二　 月　 三十　 日
                                                      V
